【裁判字號】    98,上訴,157
【裁判日期】    980819
【裁判案由】    偽證
【裁判全文】
臺灣高等法院花蓮分院刑事判決         98年度上訴字第157號
上  訴  人  臺灣花蓮地方法院檢察署檢察官
被      告  丙○○
上列上訴人因被告偽證案件，不服臺灣花蓮地方法院98年度訴字
第48號中華民國98年4 月30日第一審判決（起訴案號：臺灣花蓮
地方法院檢察署97年度偵字第5823號），提起上訴，本院判決如
下：
    主  文
原判決撤銷。
丙○○犯偽證罪，處有期徒刑肆月。緩刑貳年，並應於判決確定
後壹年內，向執行檢察官指定之公益團體、地方自治團體或社區
提供伍拾小時之義務勞務，緩刑期間付保護管束。
    事  實
一、丙○○與丁○○原共有座落花蓮縣花蓮市○○段534 地號土
    地，應有部分各2分之1，而其上同段1665建號建物（門牌號
    碼為同縣市○○路18號），原係丁○○所有，丙○○明知其
    於民國95年5 月26日，在臺灣花蓮地方法院所屬民間公證人
    戊○○事務所內，於戊○○公證人之公證下，就前揭土地及
    建物（下稱系爭不動產）與甲○○訂定附買回條件之買賣契
    約及租賃契約，均取得到丁○○之授權及同意，且其於當場
    亦提出丁○○之印鑑證明，由公證人戊○○繕打授權書後交
    予其本人親簽姓名，竟於臺灣花蓮地方法院民事庭96年度重
    訴字第22號丁○○對甲○○提起債務人異議之訴96年12月14
    日言詞辯論程序，於執行審判職務之法官審判時，丙○○以
    證人身分供前具結，就上開案情重要之事項，虛偽陳稱：丁○○沒有授權伊出賣系爭不動產及簽租賃契約，伊沒拿出丁○○的印鑑證明，授權書應該是事後做成云云，足生損害於
    國家司法權之正確行使。
二、案經甲○○告發臺灣花蓮地方法院檢察署檢察官偵查起訴。
    理  由
壹、證據能力：
一、起訴書所引證人陳冠銘於台灣花蓮地方法院檢察署96年度他
    字第117號96年6月28日之證詞，因未經該證人具結，依刑事
    訴訟法第158條之3規定，不得作為證據。
二、本判決所引證人戊○○、庚○○、彭淑敏於他案法院中具結
    後所為之證詞，及戊○○於他案偵查中具結後之證詞，雖均
    未經詰問程序，但檢察官、被告均同意作為證據，戊○○並
    於本案中經傳喚詰問，應有證據能力。至甲○○、丁○○於
    其所涉之民刑案中以當事人身分所為之陳述，可作為彈劾證
    據。
貳、實體方面
一、訊據被告丙○○對於其在戊○○公證人事務所，就系爭不動
    產與甲○○訂定附買回條件之買賣契約及租賃契約時，有提
    出丁○○印鑑證明，卻於台灣花蓮地方法院96年度重訴字第
    22號債務人異議之訴事件中虛偽證述伊沒拿丁○○的印鑑證
    明乙情，坦承不諱。惟其否認有取得丁○○之授權簽訂系爭
    附買回條件之買賣及租賃契約，辯稱：伊在簽約過程中有與
    丁○○以電話連絡，並將附買回條件之買賣契約及租賃契約
    傳真給丁○○過目，但因丁○○已收到庚○○匯款500 萬元
    ，解除她的燃眉之急，就反悔不同意賣給甲○○，伊才擅作
    主張決定簽約云云。
二、經查，案外人丁○○前以被告無權代理與甲○○就系爭不動
    產簽訂附買回條件之買賣契約及租賃契約為理由，訴請甲○○塗銷系爭不動產所有權移轉登記，經台灣花蓮地方法院96
    年度重訴字第1號判決駁回後，復經本院97年度重上字第2號
    判決駁回上訴。另於甲○○持公證之租賃契約書聲請給付租
    金及遷讓系爭不動產執行事件中，提起債務人異議之訴，台
    灣花蓮地方法院96年度重訴字第22號採信被告於該案中之陳
    述判決丁○○勝訴，甲○○不服提起上訴後，本院97年度重
    上字第6 號廢棄原判決，駁回丁○○於原審之訴。又甲○○
    因丁○○未依約買回系爭不動產，在買回期限屆至後，將系
    爭不動產出售予案外人施勝郎並移轉所有權登記，丁○○認
    甲○○與施勝郎為虛偽買賣，以其2 人涉犯詐欺及公務員登
    載不實罪嫌提起告訴，經台灣花蓮地方法院96年度他字第11
    7 號偵查，此為本案之關係案件，先予敘明。
三、被告證稱其於公證當日未提出丁○○印鑑證明部分：
    被告坦承其於台灣花蓮地方法院96年度重訴字第22號債務人
    異議之訴事件中具結後證稱未提出丁○○印鑑證明乙節係屬
    不實，經核與證人戊○○於該案所證：「丙○○拿原告（丁○○）的印鑑章、印鑑證明及土地房屋權狀，表示有得到原
    告授權…」，及於本院97年度重上字第6 號債務人異議之訴
    事件中證稱：「我確認當天丙○○有提出被上訴人（丁○○
    ）的印鑑證明正本」（他卷第87頁）等語相符，堪信被告之
    自白與事實相符，此部分犯行堪予認定。
四、被告證稱未取得丁○○授權簽立系爭買賣及租賃契約部分：
  (一)被告當日確有提出丁○○之印鑑、印鑑證明，表明取得丁○○之授權簽立契約乙情，業據證人戊○○於前開96年度重訴
    字第22號案中證稱：「…丙○○有帶原告（丁○○）的印鑑
    章、印鑑證明及權狀，我有問丙○○有否授權書，丙○○說
    沒有寫授權書但是有授權，所以授權書也是我替他繕打的…
    」「在談買賣條件過程中，我看到丙○○一直在打電話，丙○○自稱在跟原告報告買賣條件，所以我認為丙○○有代理
    權，因為很多百姓都不會寫授權書，我們那裡都有例稿，就
    替他繕打。」（他卷第75、79頁）；另於丁○○告訴甲○○
    詐欺案中具結證稱：「丙○○有帶丁○○之印鑑、權狀、印
    鑑證明，丙○○有跟丁○○電話聯絡，丙○○表示丁○○願
    意賣，但是沒有授權書，臨時就寫授權書並請他用印」（他
    卷第71頁）；於本案原審中亦證稱：被告說他沒有授權書，
    我就幫被告繕打，請他自己蓋丁○○的印鑑章（原審卷第69
    頁）等語在卷。被告並坦承系爭買賣契約、租賃契約、公證
    書上之姓名均為其所親簽（參他卷42頁反面、69頁筆錄），
    堪認被告於前開96年度重訴字第22號債務人異議之訴事件中
    96年12月14日所稱：「授權書應該是之後才做的」（他卷第
    42頁反面），係迴避其公證時已取得丁○○授權之托詞。而
    授權書是否為當場製作或事後補正，乃判斷被告於簽立系爭
    租賃契約時有無合法代理之重要事證，影響甲○○執系爭公
    證之租賃書為執行名義聲請強制執行之適法性，當然為該債
    務人異議之訴中對案情有重要關係之事項，會發生裁判錯誤
    之危險，殆無疑義。
  (二)而丁○○確有授權被告簽訂系爭買賣及租賃契約之事實，業
    經證人甲○○於本案原審中證述：「在談買賣價金時，丁○○有打電話給己○○，己○○把電話轉給我，因為丁○○開
    價7 千萬元，我們出價6千5百萬，後來丁○○同意才成交。
    」「（你曾經與丁○○通過電話，內容為何？）丁○○說她
    還在營業，所以希望可以買回而且租給她繼續營業，丁○○
    說她的錢投資在外縣市的工地，所以一時錢拿不回來，在電
    話中有說以每月15萬元的租金租給她，租期是半年，買回條
    件是7 千萬元。當時我希望在買賣價金裡面扣除價金，但是
    丁○○不同意，她叫丙○○開6 張支票給我」（原審卷第54
    頁）；雖甲○○與被告及丁○○為立場相反之利害關係人，
    其證詞之證明力有疑。然本院依據證人即系爭不動產之第2
    順位抵押權人庚○○於台灣花蓮地方法院96年度重訴字第1
    號塗銷土地所有權移轉登記事件中證稱：被告與丁○○於公
    證之前一晚，個別打電話給伊，告訴伊要出售系爭不動產，
    並要以價金清償對伊之債務，故要伊到場配合塗銷系爭不動
    產上之抵押設定，當日甲○○並開立1紙面額500萬元之價金
    支票存入其帳戶，再由其帳戶匯予丁○○，嗣後甲○○再開
    票清償丁○○對伊之借款（他卷第101、102、104 頁）；另
    陪同庚○○辦理塗銷抵押之代書彭淑敏亦於該案中證明甲○○給付2紙500萬元支票，其中1 紙支票係於公證當日交付庚○○，由庚○○自其帳戶先行匯付同額金錢予丁○○充作簽
    約金，另1 紙支票亦交予庚○○代償丁○○對庚○○之欠債
    ，充作第2期價款（他卷第102頁反面）；再由系爭買賣介紹
    人己○○於本案原審所證：公證當日有將電話轉給甲○○，
    由丁○○、甲○○直接去談買賣價金（原審卷第64頁）等情
    觀之，設若丁○○當時已否決簽立系爭買賣契約，以買受人
    甲○○與丁○○直接對話之情形下，甲○○豈會當場交付面
    額500 萬元之支票予庚○○，委請庚○○由其帳戶匯付同額
    之簽約金予丁○○，嗣後又代償丁○○對庚○○之500 萬元
    借款債務，充作第2 期價款，堪認甲○○於本案原審中所為
    之證詞真實可採。又證人戊○○於本院97年度重上字第6 號
    債務人異議之訴事件中亦證述：「那天他們在我們事務所待
    非常久…在這之間甲○○、丁○○、丙○○等人有用手機及
    傳真討論及修正租賃條件，當時傳真有4、5次之多，後來我
    有問丙○○有無得到丁○○的授權，丙○○跟我說有，再加
    上丙○○他有土地、建物的權狀及丁○○的印鑑章及印鑑證
    明，加上我有看到他們互相傳真，所以心證上我認為丙○○
    有獲得丁○○的授權。」「丙○○、甲○○有把傳真過來的
    租賃內容問我合不合法，我知道他們在談租賃的事」「他們
    是用我們公證處的例稿傳真修正內容，等最後定案，我才按
    照他們講的條件繕打這份房屋租賃契約書。」「他們在談條
    件的時候，甲○○有要求丙○○打電話給被上訴人（丁○○
    ），後來他們電話有交來交去又有傳真資料，所以我認為甲○○有與被上訴人談租賃條件」（他卷第84頁反面、86頁正
    反面）；於本案原審中亦證稱：他們不斷用手機談，請我們
    修改，並用傳真機傳真買賣契約及租賃契約給丁○○，丁○○有再傳回給伊修改（原審卷第69頁）。由證人戊○○所述
    之簽約歷程，可知系爭買賣及租賃契約雖為被告代理丁○○
    簽訂，但最終之契約條件仍經由丁○○認可，又倘若系爭買
    賣契約未達成合意，甲○○即不可能以出租人身分將系爭不
    動產出租予被告與丁○○。且衡情丁○○既將草擬之契約文
    件加註意見後回傳，倘丁○○最後否決契約條款，被告僅係
    受託處理事務之人，此事關重大，被告應不至全然未向公證
    人戊○○、買方甲○○、抵押權人庚○○表明丁○○不同意
    買賣及租賃，即以兼具賣方及代理人身分簽訂系爭買賣及租
    賃契約，但戊○○、甲○○、庚○○等人卻均陳明未聽說丁○○拒絕出售系爭不動產。被告所稱丁○○在電話中表明不
    願出售系爭土地，應僅係丁○○一時之態度而已，非最終之
    決定。
  (三)況且，系爭買賣及租賃契約經公證後，丁○○欲買回系爭房
    地，曾於95年6月19日與甲○○協議，約定其若於95年6月21
    日前返還簽約金500 萬元及補償金50萬元，雙方同意解除系
    爭買賣契約書乙情，為被告所知悉，並與丁○○同在協議書
    簽名，交由戊○○公證人認證，有該協議書附卷可參。證人
    甲○○於本案原審中亦證稱：「丁○○有拿1 張支票給我們
    看，說想要買回，我當時是說你把我的錢500 萬元還給我就
    好了…，她有答應要付我50萬的利息，但是到了6 月21日左
    右她都沒有拿錢還給我，我們才去過戶」（原審卷第56頁）
    ；另證人戊○○於本院97年度重上字第6 號債務人異議之訴
    中證稱：「（這份協議書是何人提出的？）是丁○○到我事
    務所要求辦的。」「（她為何要提出這協議書？）因為她希
    望變更原來的買賣條件。」「（當時丁○○對840、841號公
    證書，有無否認其效力？）沒有。她只說要做協議書變更買
    賣的條件。」（他卷第85頁正反面）；及於本案原審證稱：
    「隔了1 個月，丁○○有跑來事務所承認這個買賣契約及當
    天的公證程序，並有簽協議書，由我幫她辦認證。」（原審
    卷第70頁），堪認被告確已知悉丁○○承認系爭買賣契約，
    並願返還已受領價金及補償甲○○損失後解除契約乙情，僅
    係丁○○未依協議履行返還價金及補償金之義務，致買賣契
    約仍有效存在，其卻於台灣花蓮地方法院96年度重訴字第22
    號案中證稱其未取得丁○○授權簽立系爭買賣及租賃契約，
    與事實不合。
五、甚且，本案因甲○○亦對丁○○提出誣告之告訴，被告於97
    年7 月29日以證人身分證稱：「丁○○的印章是我沒有經過
    她允許拿來的，因為她需要500 萬元，而她急需錢，所以我
    就自作主張」「（當時訂約時，你有無打電話跟丁○○聯絡
    ？）現場沒有。」「也是我決定要租賃的…。簽租賃契約時
    丁○○不知情，買賣房屋時己○○有跟丁○○說，但是丁○○不願意，但是因為急需錢，所以我還是簽了」（他卷第37
    頁反面），其刻意隱瞞丁○○與甲○○就系爭不動產簽立買
    賣及租賃契約曾以電話磋商之過程。且被告兼以丁○○代理
    人名義簽立系爭買賣及租賃契約，對於丁○○及甲○○使用
    戊○○公證事務所內之傳真機，將對契約條款之內容暨修改
    意見相互以傳真方式讓對方知悉，被告豈有不知情之理，況
    依丁○○於本院97年度重上字第6 號債務人異議之訴中陳稱
    被告當時有傳真買賣契約書給伊看（他卷第81、89頁），被
    告於偵查中所言乃避重就輕之詞。又丁○○起初固然反對簽
    訂系爭買賣契約，此從證人己○○於原審證稱：公證當日在
    庚○○匯完款後，丁○○有在電話中表明這種約不能簽，但
    因伊是局外人，就將電話轉給被告，伊也有向被告告知丁○○不同意簽約一事（原審卷第61、64）。但丁○○在與甲○○數次電話磋商及相互傳真契約文件後，已達成附買回條件
    之買賣契約，並於買回期間租賃系爭不動產繼續營業之共識
    後，仍願簽立系爭買賣及租賃契約，此理當為全程在場之被
    告所知悉。再佐以丁○○當日已收受庚○○代甲○○匯付之
    500萬元簽約金，嗣後被告、丁○○、甲○○並達成95年6月
    21日前返還簽約金500 萬元及補償金50萬元之情形下，解除
    系爭買賣契約書之協議，被告並於簽約後兌付3 期租金支票
    （面額45萬）等情，均足堪認定丁○○應係事後反悔欲解除
    買賣契約乙情。被告於台灣花蓮地方法院96年度重訴字第22
    號債務人異議之訴事件中為迴護丁○○，虛偽陳述：丁○○
    沒有授權伊出賣系爭不動產及簽租賃契約、伊沒拿出丁○○
    的印鑑證明及授權書應該是事後做成之偽證應屬明確，堪予
    認定。
六、核被告所為，係犯刑法第168 條之偽證罪。公訴人雖未起訴
    被告於前開案中虛偽陳述授權書非當日製作而係事後提出乙
    節，然因偽證罪所侵犯者為單一之國家裁判權法益，仍應為
    起訴效力所及，本院自得併為裁判。爰審酌被告並無前科，
    素行良好，其犯罪之動機、情節及造成之損害，於審理時僅
    坦承部分犯行等一切情狀，量處如主文所示之刑。查被告未
    曾受有期徒刑以上刑之宣告，有臺灣高等法院被告前案紀錄
    表在卷可稽，其涉犯本件罪行，雖未能坦承全部犯行，然稽
    之證人丁○○、己○○所述，被告於前開案中所證確有部分
    係屬真實（丁○○確曾於電話中一度表明不願出售系爭不動
    產），其乃受制於丁○○致未能完全吐實，本院斟酌被告為
    出家人，平日講授佛法，有正當之工作，經此科刑之教訓，
    當知所警惕，而無再犯之虞，本院認其所受刑之宣告以暫不
    執行為適當，併宣告緩刑2 年，並依同法第74條第2項第5款
    規定命其於判決確定後1 年內向執行機關指定之公益團體、
    地方自治團體或社區提供義務勞務50小時。另依同法第93條
    第1項第2款規定宣告在緩刑期內付保護管束，俾能由觀護人
    予以適當督促，並發揮附條件緩刑制度之立意及避免短期自
    由刑執行所肇致之弊端，以期符合本件緩刑目的。
七、原判決對檢察官請求裁判關於系爭買賣及租賃契約未取得丁○○授權之虛偽陳述部分未予審酌，另對被告明知簽約當時
    由公證人繕打授權書後交予被告簽名之事實，卻不實證稱授
    權書係事後做成乙節，亦未論究，認事用法應有違誤，檢察
    官上訴為有理由，應由本院撤銷改判。至檢察官上訴所稱被
    告一再飾詞狡辯，聲請傳喚證人多人，心存狡倖拖延訴訟程
    序，浪費司法資源，犯後態度不佳。但查，被告有與證人對
    質及詰問證人之權利，此乃憲法第8條第1項規定「非由法院
    依法定程序不得審問處罰」之正當法律程序所保障之基本人
    權及第16條所保障之基本訴訟權，被告於原審聲請傳訊證人
    乃正當權利之行使，與被告之犯後態度係屬二事。再者，本
    案蒞庭檢察官於原審審判程序中已同意法院對被告為附條件
    緩刑之宣告，另上訴書所指被告所涉詐欺一案，經查尚未經
    法院有罪判決，原審為緩刑之諭知，核無不當，應予維持。
據上論斷，應依刑事訴訟法第369條第1項前段、299條第1項前段
，刑法第168條、第74條第1項第1款、第2項第5款、第93條第1項
第2款，判決如主文。
本案經檢察官乙○○到庭執行職務。
中    華    民    國    98    年    8     月    19    日
                    刑事庭審判長法  官  謝志揚
                                法  官  林慶煙
                                法  官  劉雪惠
以上正本證明與原本無異。
如不服本判決，應於收受送達後10日內向本院提出上訴書狀，其
未敘述理由者，並得於提起上訴狀後10日內向本院補提理由書（
均須按他造當事人之人數附繕本）「切勿逕送上級法院」。
告訴人或被害人如對於本判決不服者，應具備理由請求檢察官上
訴，其上訴期間之計算係以檢察官收受判決正本之日期為準。
中    華    民    國    98    年    8     月    19    日
                                書記官  李德霞
附錄本判決論罪科刑法條全文:
中華民國刑法第168條
（偽證罪）
於執行審判職務之公署審判時或於檢察官偵查時，證人、鑑定人
、通譯於案情有重要關係之事項，供前或供後具結，而為虛偽陳
述者，處7年以下有期徒刑。


司法院資訊處製作；財團法人民間司法改革基金會備份。
